【裁判字號】    97,自緝,37
【裁判日期】    971205
【裁判案由】    詐欺
【裁判全文】
臺灣臺北地方法院刑事判決              97年度自緝字第37號
自  訴  人  依信塑膠工業股份有限公司
法定代理人  甲○○
自  訴  人  穎興水泥製品有限公司
法定代理人  乙○○
共同代理人  楊俊彥律師
被      告  丙○○
上列被告丙○○因詐欺案件，經自訴人依信塑膠工業股份有限公
司、穎興水泥製品有限公司提起自訴，本院判決如下：
    主  文
丙○○無罪。
    理  由
一、自訴意旨略以：被告丙○○係臺北市○○區○○街一一八巷
    二六弄二十號一樓之宏建電信工程科技股份有限公司（下稱
    宏建公司）負責人，他案被告李朝茂（被訴詐欺得利罪部分
    ，業經本院以九十三年度自字第一○九號裁定自訴駁回確定
    ）則為臺北縣中和市○○街八九巷四弄十六號之宏固工程有
    限公司（下稱宏固公司）之負責人，共同基於意圖為自己不
    法所有之犯意，先以宏固公司名義承包內政部土地重劃工程
    局所招標之「臺北縣三重重陽橋引道附近地區市地重劃開發
    工程」，嗣於民國九十二年三月三日以宏建公司名義向自訴
    人依信塑膠工業股份有限公司（下稱依信公司）訂購塑膠質
    管、向自訴人穎興水泥製品有限公司（下稱穎興公司）訂購
    混凝土管路隔離板，他案被告李朝茂並向內政部土地重劃局
    、臺灣電力股份有限公司（下稱臺電公司）佯稱係向合格廠
    商訂購材料，並保證絕對給付貨款，要求自訴人依信公司、
    穎興公司於臺電公司人員辦理材料取樣驗收時配合，以使宏
    固公司得順利取得工程款項後，詎自訴人依信公司、穎興公
    司於九十二年三月至六月間陸續依約出貨後，被告丙○○竟
    於九十二年六月初突然宣告宏建公司倒閉，隨後人去樓空，
    目前仍積欠依信公司貨款新臺幣（下同）一百九十四萬四千
    六百四十元，積欠穎興公司貨款三十七萬七千零十八元，自
    訴人向宏固公司查詢，他案被告李朝茂竟稱係被告丙○○所
    經營宏建公司訂貨，要與宏固公司無涉，自訴人依信公司、
    穎興公司至此始知受騙，分別受有一百九十四萬四千六百四
    十元、三十七萬七千零十八元之損害，因認被告丙○○涉有
    刑法第三百三十九條第一項之詐欺取財罪嫌等語。
二、按「犯罪事實應依證據認定之，無證據不得認定其犯罪事實
    ；又不能證明被告犯罪者，應諭知無罪之判決」，刑事訴訟
    法第一百五十四條第二項、第三百零一條第一項分別定有明
    文。次按「檢察官就被告犯罪事實，應負舉證責任，並指出
    證明之方法」，刑事訴訟法第一百六十一條第一項定有明文
    ，亦即檢察官就被告之犯罪事實應負實質之舉證責任，以貫
    徹無罪推定原則，該檢察官應負實質舉證責任之規定係編列
    在本法第一編總則第十二章「證據」中，故於自訴程序之自
    訴人亦同有適用（最高法院九十一年度第四次刑事庭會議決
    議第十一項參照）。又按「被害人所述被害情形如無瑕疵可
    指，而就其他方面調查又與事實相符，其供述始足據為判決
    之基礎；且自訴人之指訴，係以使被告受刑事訴追為目的，
    是其陳述是否與事實相符，仍應調查其他證據以資審認」，
    有最高法院三十二年上字第六五七號、五十二年台上字第一
    三○○號判例可資參照。再按「事實之認定，應憑證據，如
    未能發現相當證據，或證據不足以證明，自不能以推測或擬
    制之方法，為裁判基礎；又認定犯罪事實所憑之證據，雖不
    以直接證據為限，間接證據亦包括在內；然而無論直接或間
    接證據，其為訴訟上之證明，須於通常一般之人均不致有所
    懷疑，而得確信其為真實之程度者，始得據為有罪之認定，
    倘其證明尚未達到此一程度，而有合理之懷疑存在時，事實
    審法院復已就其心證上理由予以闡述，敘明其如何無從為有
    罪之確信，因而為無罪之判決，尚不得任意指為違法」，有
    最高法院四十年台上字第八六號及七十六年台上字第四九八
    六號判例足參。次按「刑法第三百三十九條第一項詐欺罪之
    成立，以意圖為自己或第三人不法所有，以詐術使人將本人
    或第三人之物交付為要件。所謂以詐術使人交付，必須被詐
    欺人因其詐術而陷於錯誤，若其所用方法，不能認為詐術，
    亦不致使人陷於錯誤，即不構成該罪」，最高法院四十六年
    臺上字第二六○號亦著有判例足資參照。至於債務人於債之
    關係成立後，如有未依債之本旨履行民事債務之情形，在一
    般社會經驗上可能之原因甚多，縱令是出於惡意不為履行，
    苟無足以證明其在債之關係發生時，自始即具有不法所有意
    圖之積極證據，亦僅能令負民事債務不履行之責任，依刑事
    訴訟法第一百五十四條之規定，尚不得據此債信違反之客觀
    事態，而推定債務人原有詐欺取財或詐欺得利之犯意。
三、本件自訴人依信公司、穎興公司認被告丙○○涉有詐欺取財
    罪嫌，無非係以宏固公司九十二年三月十九日（九二）宏固
    字第○三六號函（見九十三年度自字第一○九號卷第八頁）
    、宏建公司與依信公司於九十二年三月三日所簽訂合約買賣
    書（見九十三年度自字第一○九號卷第九頁）、本院九十二
    年度北簡字第二六八三○號宣示判決筆錄暨民事判決確定證
    明書（見九十三年度自字第一○九號卷第十至十二頁）、臺
    灣板橋地方法院民事執行處九十二年十二月十日板院通九十
    二執全辰字第三二二三號通知書（見九十三年度自字第一○
    九號卷第十三頁）、本院九十三年訴字第八三六號民事判決
    第七四至七八頁）等資料為其主要論據。訊據被告丙○○固
    不否認伊係宏建公司負責人，宏建公司於九十二年三月間向
    宏固公司承包該公司向內政部土地重劃工程局承攬之「臺北
    縣三重重陽橋引道附近地區市地重劃開發工程」之部分工程
    ，並向自訴人依信公司訂購塑膠質管、向自訴人穎興公司訂
    購混凝土管路隔離板，自訴人依信公司、穎興公司於九十二
    年三月至六月間陸續依約出貨後，宏建公司仍積欠依信公司
    貨款一百九十四萬四千六百四十元、穎興公司貨款三十七萬
    七千零十八元等情（見本院卷第四十七頁反面），惟堅詞否
    認有何詐欺取財犯行，辯稱：宏建公司係宏固公司之下包，
    所有之工程款項需向宏固公司領取，宏建公司於九十二年三
    月間向自訴人依信公司、穎興公司訂購貨品後，曾給付約八
    十萬元貨款予自訴人依信公司，並交付約十餘萬元之貨款予
    自訴人穎興公司，詎宏固公司嗣後突然就第三期以後工程款
    進行扣款，進而於九十二年九至十月間片面主張解除契約，
    導致宏建公司資金週轉不靈，因而無法支付自訴人依信公司
    、穎興公司後續貨款，伊於宏固公司拒絕給付後期工程款後
    ，曾試圖向親友調現，並曾向地下錢莊借錢，後來因為資金
    壓力太過龐大，無力負擔，只好宣布公司倒閉，伊於訂約當
    初絕無不欲付款之不法意圖，亦未對自訴人依信公司、穎興
    公司之承辦人員施用任何詐術，自不得僅以宏建公司尚積欠
    部分貨款，即遽以推論伊有詐欺取財之不法犯行等語。經查
    ：
  (一)被告丙○○係宏建公司負責人，宏建公司於九十二年三月間
    向宏固公司承包該公司向內政部土地重劃工程局承攬之「臺
    北縣三重重陽橋引道附近地區市地重劃開發工程」之部分工
    程，並向自訴人依信公司訂購塑膠質管、向自訴人穎興公司
    訂購混凝土管路隔離板，自訴人依信公司、穎興公司於九十
    二年三月至六月間陸續出貨後，宏建公司未依約支付貨款，
    自訴人依信公司、穎興公司陸續提起民事訴訟請求宏建公司
    給付貨款，經本院民事庭以九十三年度訴字第八三六號民事
    判決宏建公司應給付自訴人依信公司一百九十四萬四千六百
    四十元，及其中一百一十萬元部分，自九十二年十月十四日
    起至清償日止，按年息百分之六計算之利息，其餘八十四萬
    四千六百四十元部分，自九十三年四月七日起至清償日止，
    按年息百分之五計算之利息，本院臺北簡易庭以九十二年度
    北簡字第二六八三○號民事判決宏建公司應給付自訴人穎興
    公司三十七萬七千零十八元，及自九十二年十二月五日起至
    清償日止，按年息百分之五計算之利息，上揭民事判決並分
    別確定在案等情，為自訴人與被告所不爭執（見本院卷第四
    七頁），並有宏建公司基本資料查詢資料（見九十三年度自
    字第一○九號卷第五、六頁）、宏建公司與依信公司九十二
    年三月三日所簽訂合約買賣書（見九十三年度自字第一○九
    號卷第六頁）、本院九十二年度北簡字第二六八三○號宣示
    判決筆錄暨民事判決確定證明書（見九十三年度自字第一○
    九號卷第十至十二頁）、本院九十三年度訴字第八三六號民
    事判決（見九十三年度自字第一○九號卷第七四至七八頁）
    等資料附卷足憑，復經本院依職權調閱本院九十二年度北簡
    字第二六八三○號民事卷宗及九十三年度訴字第八三六號民
    事卷宗核對無訛，是認自訴人依信公司主張宏建公司於九十
    二年三月間向該公司訂購塑膠質管，尚積欠貨款一百九十四
    萬四千六百四十元未清償，自訴人穎興公司主張宏建公司於
    九十二年三月間向該公司訂購混凝土管路隔離板，尚積欠貨
    款三十七萬七千零十八元等情，應堪採信。
  (二)自訴人依信公司、穎興公司雖以宏建公司向渠等公司訂購塑
    膠質管、混凝土管路隔離板，渠等公司已於九十二年三月至
    六月間陸續交貨，宏建公司嗣後卻拒絕給付貨款並宣告倒閉
    ，而認渠等公司承辦人員係遭到宏建公司負責人即被告丙○
    ○詐騙而交付塑膠質管、混凝土管路隔離板等貨品；然被告
    丙○○辯稱宏建公司向自訴人依信公司、穎興公司訂購貨品
    後，曾分別給付約八十萬元、十餘萬元貨款予自訴人依信公
    司、穎興公司，宏建公司係遭其上游廠商宏固公司扣留工程
    款後進而主張解約，導致公司週轉不靈致無法支付剩餘貨款
    等語。經查，宏建公司於九十二年三月間向自訴人依信公司
    、穎興公司訂購塑膠質管、混凝土管路隔離板後，確實曾分
    別給付約八十萬元、十餘萬元貨款予自訴人依信公司、穎興
    公司等情，業經自訴代理人於本院準備程序中確認屬實（見
    本院卷第四八頁），堪認被告丙○○辯稱宏建公司曾支付部
    分貨款予自訴人依信公司、穎興公司，宏建公司於訂購貨品
    當時，絕無不欲付款之不法意圖一節，應可採信；又查，宏
    建公司係於九十二年三月間向自訴人依信公司、穎興公司訂
    貨，而依信公司、穎興公司最後一次供貨予宏建公司之日期
    分別為九十二年六月六日、六月十三日，業據自訴代理人於
    本院準備程序中確認無誤（見本院第四八頁反面），另宏建
    公司於合作金庫銀行信義分行所開設第000000000
    號支票帳戶，係於九十二年九月十二日因存款不足，始遭通
    報為拒絕往來戶，有法務部票據信用資訊連結作業查詢資料
    附卷足憑（見本院卷第四一、四二頁），足認宏建公司於訂
    購迄收取貨物期間，該公司之票信往來紀錄仍屬正常，尚非
    陷於無力清償之資金異常狀況，係嗣後突遭上游廠商宏固公
    司扣留工程款進而主張解約，始導致該公司資金週轉不靈而
    無法支付剩餘貨款，是縱宏建公司未依約清償全部貨款，亦
    僅能令宏建公司或其負責人即被告丙○○負民事債務不履行
    之責任，要難僅憑宏建公司仍積欠自訴人依信公司、穎興公
    司上揭貨款即遽以推認被告丙○○係向自訴人依信公司、穎
    興公司詐騙塑膠質管、混凝土管路隔離板等貨品。
四、綜上，自訴人依信公司、穎興公司所提證據，不足為被告丙
    ○○詐欺取財之積極證明，所指出證明之方法，亦無從說服
    本院形成被告丙○○有罪之心證，此外查無其他積極事證足
    認被告丙○○有何詐欺取財之犯行，不能證明被告丙○○犯
    罪，參以首開規定，自應諭知無罪之判決。
據上論斷，應依刑事訴訟法第三百四十三條、第三百零一條第一
項，判決如主文。
中    華    民    國    97    年    12    月    5     日
                  刑事第十四庭  審判長法  官  蔡坤湖
                                      法  官  陳芃宇
                                      法  官  李家慧
以上正本證明與原本無異。
如不服本判決，應於判決送達後10日內，向本院提出上訴狀。
                                      書記官  鄭淑丰
中    華    民    國    97    年    12    月    5     日


司法院資訊處製作；財團法人民間司法改革基金會備份。
